臺灣高雄地方法院刑事判決　　　　　　　　　　　　　　九十年度易字第八八九號
　　公　訴　人　臺灣高雄地方法院檢察署檢察官
　　被　　　告　戊○○
右列被告因業務侵占等案件，經檢察官提起公訴（九十年度偵字第三八０一號），本
院判決如左：
    主  文
戊○○意圖為自己不法之所有，以詐術使人將本人之物交付，處罰金貳仟元，如易服
勞役，以參佰元折算壹日；又連續意圖為自己不法之所有，而侵占對於業務上所持有
之物，處有期徒刑陸月，如易科罰金，以參佰元折算壹日。
    事  實
一、戊○○於民國八十九年八月十九日，假冒其弟「鄭慶義」名義，前往乙○○所經
    營位於高雄市前金區○○○路六六巷一二號美心林有限公司（以下簡稱美心林公
    司）應徵冷凍冷氣師傅，負責修理及維護工作，為從事業務之人。竟意圖為自己
    不法之所有，冒用鄭慶義之名義，以修車為由，向美心林公司借款新台幣（下同
    ）四千元，致美心林公司陷於錯誤，誤以為戊○○為「鄭慶義」本人，而交付上
    開款項予戊○○。嗣後戊○○僅工作約一週，即未再前去工作。又其另基於意圖
    為自己不法所有之概括犯意，於八十九年十月間，前往客戶己○○○住處修繕冷
    氣機，己○○○則交付欲修繕之冷氣機予戊○○，其竟將業務上所持有之冷氣機
    以變易持有為所有之意思，搬回自己之住處，予以侵占入己。又於同年十月間，
    其明知自己僅負責機器維修，不負責向客人收款，竟承繼上開不法所有之概括犯
    意，在修繕完畢客戶甲○○之冷氣機後，將客戶甲○○委託戊○○交付公司之冷
    氣維修費用約一千元（詳細金額因時間已久，客戶甲○○無法確定），以變易持
    有為所有之意思，予以侵占，未交予公司，而損害美心林公司之利益。嗣乙○○
    發現上情，於八十九年八月三十日以存證信函通知「鄭慶義」出面解決，未獲置
    理。美心林公司據以向臺灣高雄地方法院檢察署提出告訴，鄭慶義本人前來應訊
    後，乙○○始獲悉戊○○假冒「鄭慶義」名義之情事。
二、案經美心林公司告訴臺灣高雄地方法院檢察署檢察官偵查起訴。
    理  由
一、訊據被告戊○○矢口否認有何詐欺及侵占之犯行，辯稱：因為伊被通緝，公司要
    求必須要保險，所以伊才以「鄭慶義」名義應徵；伊有向公司借款，但有約定以
    工資抵銷；客戶的冷氣機伊拿走後即放在九如二路家中準備維修，後因為被通緝
    ，才沒有還；貨款部分，是客人私下請他維修，所以伊沒有侵占冷氣機及貨款之
    意思云云，惟查：
（一）本件被告曾向告訴人借款四千元未還之事實，業據被告供承在卷，雖被告辯稱
      借款之際，雙方有約定以工資相抵云云，惟告訴代理人乙○○於本院審理時供
      述：「：：：他（指被告）當時沒有拿出證件，都是用口述說他是鄭慶義，我
      們就用鄭慶義幫他加入團保：：：」等語（見本院九十年三月二十八日調查筆
      錄）、「根據投保單上面記載『鄭慶義』是被告當初口述所留的資料：：：』
      」、「他（指被告）當時有說車子壞掉，向我借四千元，並沒有說何時還，借
      的時候也沒有說要用工資扣抵」等語（均見本院九十年六月二十一日調查筆錄
      ），此外，復有「鄭慶義」之國華人壽保險股份有限公司團體保險被保險人加
      保通知單乙份可佐，足徵被告應徵當時確實係假冒「鄭慶義」之名。又被告向
      告訴人借款之際，並未與告訴人約定以薪資扣抵，係借款後告訴人向被告催討
      ，被告始答應以薪資抵扣等情，據告訴代理人丙○○供稱：「：：：被告來工
      作一個禮拜後，就沒有來了，我們是以件計酬，被告才作一個多禮拜，就有一
      萬多，薪水大概都已經給他。我有問他何時還四千元，他說他還會再來做，要
      用薪水扣。後來就沒有來：：：」等語（見本院九十一年一月十六日調查筆錄
      ）紊詳，是被告借款之際，假冒「鄭慶義」之名義借款，即有使告訴人誤認借
      款人為「鄭慶義」之詐術行為，且嗣與告訴人約定以工資相抵後，即未再上班
      ，足徵被告當借款之際，即有不法所有之意圖甚明。
（二）又被告雖辯稱伊係有將冷氣機帶回家中維修，後來被通緝才沒有還己○○○，
      是甲○○私下請他去維修云云，然被告利用修繕客戶冷氣機之際，將客戶己○○○之冷氣機及將客戶甲○○交付之冷氣維修費用約一千元予以侵占入己等情
      ，已據證人己○○○到庭證稱：「（當初被告如何到你家修理？）我家冷氣壞
      了，打電話叫美心林來修理，之後，那位師傅到我家來，就把冷氣搬走，一直
      到現在都沒有還我」等語（見本院九十年四月十八日調查筆錄）；復據證人甲○○到庭證稱：「該位維修的人，把冷氣拿回去修理好後，再拿回來，我就把
      錢交給他」、「（當時付多少錢？）維修費應是超過壹仟元。詳細金額我也記
      不清楚。他（指被告）有否交錢回公司我就不清楚」等語（均見本院九十一年
      四月十五日調查筆錄）。是被告既受雇於告訴人擔任機器維修之工作，衡情，
      被告應將客戶交付維修之機器帶回告訴人店內或直接在客戶家中進行維修，豈
      會如其所辯稱將機器帶回自己家中維修？再者，據證人甲○○之證詞，被告當
      時並非以個人名義私下幫客戶維修，然被告向客人收取維修費用後，竟未將客
      戶所交付之貨款交還公司，其顯有侵占之故意及行為甚明。是被告辯稱，顯與
      實情有違，綜上所述，被告所辯不足採信，其犯行應已認定。
二、按被告既受告訴人聘僱，平日有負責維修機器之業務，業據被告陳明在卷及告訴
    人指陳屬實，自係從事於上開業務之人員，其冒用鄭慶義之名義借款後未償還，
    又其將因業務而持有己○○○之冷氣機及非業務而持有駱甲○○之款項，侵占入
    己，故核其所為係犯刑法第三百三十六條第二項之業務侵占罪、同法第三百三十
    五條第一項之普通侵占罪及同法第三百三十九條第一項之詐欺取財罪。按侵占業
    務上持有物之罪，以其所侵占之他人所有係因執行業務而持有為構成要件，若非
    因執行業務而基於其他委任關係持有他人所有物，即與該罪構成要件不符，祇能
    以普通侵占論科，最高法院二十三年上字第一六二０號著有判例可資參照，公訴
    人認被告侵占證人己○○○交付之一千元貨款，係犯刑法第三百三十六條第二項
    業務侵占罪，惟告訴人於本院審理自陳被告僅係負責機器維修，不負責收款，係
    收款一事並非被告因執行業務而持有他人所有之物，是被告此部分行為，係犯同
    法第三百三十五條第一項之普通侵占罪，公訴人認被告係犯業務侵占罪，顯有誤
    會，惟本院認定之犯罪事實與公訴人起訴之犯罪事實，其基本社會事實同一，本
    院自得予以變更起訴法條，併予敘明。被告先後二次業務侵占及普通侵占犯行，
    時間緊接，方法相同，觸犯構成要件相同之罪名，顯係基於概括之犯意為之，依
    司法院大法官會議第一五二號解釋及最高法院六十七年第六、七次決議之意旨，
    同應認係連續犯，並依刑法第五十六條之規定，以較重之業務侵占一罪論。又被
    告所犯上開二罪間，犯意各別，行為互殊，應分論併罰。又按未經許可，無故持
    有槍、彈罪，其持有之繼續，為行為之繼續，至持有行為終了時，均論為一罪，
    不得割裂。若以之犯他罪，兩罪間之關係如何，端視開始持有之原因為斷，如早
    已非法持有槍、彈，後另起意犯罪；或意圖犯甲罪而持有槍、彈，卻持以犯乙罪
    ，均應以數罪併罰論處；必因意圖犯某罪而持有槍、彈，後果以之犯該罪，兩罪
    間始有牽連犯之適用，最高法院著有八十七年度台上字第三九八三號判決可資參
    照。被告冒用鄭慶義之名借款時，其目的是為詐取四千元借款，並非為侵占冷氣
    機或維修費用，是公訴人認上開二罪間，有牽連犯關係，容有未恰。爰審酌被告
    因一時貪念，先向告訴人詐得四千元借款，復利用職務之便，侵占客戶之冷氣機
    及告訴人所應得之款項，對告訴人造成實質損害，惟念告訴人所生之損害非鉅，
    及被告已與告訴人達成和解，此有和解書乙份附卷可按，且犯後態度尚稱良好等
    一切情狀，爰分別量處如主文所示之刑，並就詐欺取財部分諭知易服勞役之折算
    標準。又被告行為後，刑法第四十一條第一項業於九十年一月十日修正公布，同
    年月十二日生效，其修正後規定得宣告易科罰金之範圍，較修正前之舊法為廣，
    是依刑法第二條第一項前段比較新舊法之規定，本件被告業務侵占部分自應適用
    裁判時之法律即修正後之刑法第四十一條第一項，併諭知宣告易科罰金之折算標
    準。
三、公訴意旨另以：被告向客戶己○○○、丁○○等人謊稱需先收取冷氣維修費用及
    壓縮機費用共計一萬五千五百元，將所收取之該等客戶冷氣機及相關費用侵占入
    己，此部分亦涉犯業務侵占罪罪嫌云云。訊據被告堅決否認有上開侵占之事實，
    辯稱：丁○○所交付一萬二千元的現金，伊收取後有交給告訴人，至於壓縮機的
    二千五百元的部分，是伊向鄭某收取現金買壓縮機，伊確有將購買之壓縮機拿給
    鄭某，且己○○○所交付之一千元是借款不是貨款等語。經查：
（一）被告收受證人丁○○交付之貨款一萬二千元後，有交付告訴人乙節，業據告訴
      代理人乙○○於本院於審理時供稱：「壓縮機部分確實是這樣，一萬二千元的
      部分，是被告先向客戶收取後，當日回來就拿給我太太」等語（見本院九十年
      六月十一日調查筆錄），是被告並無侵占一萬二千元貨款之行為，堪以認定。
（二）再被告向證人丁○○收取二千五百元後，有購買壓縮機且有將壓縮機交付證人
      丁○○等情，業據證人丁○○到庭證稱：「當初壓縮機壞了，被告是先來看，
      之後，美心林又叫別人來修。二千五，是被告向我借的，用來買壓縮機。借了
      之後，也有去買，買來後放在我那裡。舊的壓縮機，美心林拿走了」等語（見
      本院九十年四月十八日），是被告向證人丁○○收取之二千五百元，係為購買
      壓縮機，且確實有將壓縮機交付證人丁○○，故被告並未侵占此部分貨款乙節
      。
（三）被告向證人己○○○收取一千元是借款，並非貨款乙節，業據證人己○○○於
      本院審理時證稱：「（有否另外給被告錢？）他有另外向我借壹仟元，冷氣部
      分沒有向我收錢」等語（見本院九十年四月十八日調查筆錄），是該此筆既是
      被告與證人己○○○私人借款，即與業務侵占罪有間。綜上所述，是被告前開
      所辯，應堪採信。此外，亦無其他證據可資證明被告確有侵占冷氣維修費用及
      壓縮機費用共一萬五千五百元之行為。惟公訴人認此部分與上開罪科刑部分有
      連續犯之裁判上一罪關係，爰不另為無罪之諭知，附此敘明。
據上論斷，應依刑事訴訟法第二百九十九條第一項前段、第三百條，刑法第二條第一
項前段、第五十六條、第三百三十六條第二項、第三百三十九條第一項、修正後第四
十一條第一項、第四十二條第二項、第五十一條第十款，罰金罰鍰提高標準條例第一
條前段、第二條，判決如主文。
本案經檢察官曾靖雅到庭執行職務。
中      華      民      國    九十一      年    五      月     三十     日
                                臺灣高雄地方法院刑事第七庭
                                    審判長法  官    黃蕙芳
                                          法  官    何秀燕
                                          法  官    張茹棻
右正本證明與原本無異。
如不服本判決，應於判決送達後十日內，向本院提出上訴狀。
                                          書記官    李忠霖
中      華      民      國    九十一      年    五      月     三十     日
附錄法條：
中華民國刑法第三百三十六條
 (公務公益侵占罪、業務侵占罪)
對於公務上或因公益所持有之物，犯前條第一項之罪者，處一年以上七年
以下有期徒刑，得併科五千元以下罰金。
對於業務上所持有之物，犯前條第一項之罪者，處六月以上五年以下有期
徒刑，得併科三千元以下罰金。
前二項之未遂犯罰之。
中華民國刑法第三百三十九條
 (普通詐欺罪)
意圖為自己或第三人不法之所有，以詐術使人將本人或第三人之物交付者
，處五年以下有期徒刑、拘役或科或併科一千元以下罰金。
以前項方法得財產上不法之利益或使第三人得之者，亦同。
前二項之未遂犯罰之。
